臺灣高等法院民事判決　　　　　　　　 94年度上易字第242號
上　訴　人
即被上訴人　第一商業銀行股份有限公司宜蘭分行
法定代理人　游統智
訴訟代理人　李秋銘律師
複 代 理人　黃金亮律師
被 上 訴人
即 上 訴人　甲○○
訴訟代理人　陳倉富律師
上列當事人間損害賠償事件，兩造當事人對於中華民國93年6月3
0日臺灣宜蘭地方法院92年度訴字第59號第一審判決提起上訴，
經本院於94年4月20日言詞辯論終結，判決如下：
    主  文
原判決關於命上訴人第一商業銀行股份有限公司宜蘭分行給付部
分，及該部分假執行之宣告，暨命上訴人第一商業銀行股份有限
公司宜蘭分行負擔訴訟費用之裁判均廢棄。
上開廢棄部分，上訴人甲○○在第一審之訴及假執行之聲請均駁
回。
上訴人甲○○之上訴駁回。
第一審關於命上訴人第一商業銀行股份有限公司宜蘭分行負擔訴
訟費用部分，及第二審訴訟費用關於上訴人第一商業銀行股份有
限公司宜蘭分行上訴部分，均由上訴人甲○○負擔。第二審訴訟
費用關於上訴人甲○○上訴部分，由上訴人甲○○負擔。
    事  實
壹、上訴人第一商業銀行股份有限公司宜蘭分行（下稱第一銀行
    ）方面：
一、聲明：
Ａ、上訴部分
  (一)原判決不利第一銀行部分廢棄。
　(二)上廢棄部分，被上訴人甲○○（下稱甲○○）在第一審之訴
　  及假執行之聲請均駁回。
Ｂ、答辯部分：上訴駁回。
二、陳述：除與原判決記載相同者，茲引用外，補稱略以：
　(一)第一銀行聲請對於甲○○之財產為假扣押，並無民事訴訟法
　  第531條第1項之適用：1.第一銀行雖曾對甲○○聲請假扣押
    ，然嗣後撤回全部假扣押強制執行之聲請，對第一銀行而言
    ，系爭假扣押執行程序即終結，後續之函請地政機關塗銷查
    封登記，乃屬法院職權應為程序，與第一銀行無涉。2.甲○
    ○主張其於事先不知情狀況下，於民國（下同）90年2月5日
    將系爭土地出售訴外人吳茂盛（下稱吳茂盛），其主張因上
    開事實致其損害云云，然既上開塗銷查封乃法院權限，不可
    歸責第一銀行，且甲○○主張之買賣係在90年2月5日，係在
    第一銀行撤回假扣押執行並請求啟封之89年9月19日後，時
    間相隔五個月，苟非法院遲誤，系爭假扣押標的應早啟封，
    根本不會影響甲○○與吳茂盛間所有權移轉事宜，依高法院
    60年台上字第4703判例意旨，縱甲○○受有損害，亦與第一
    銀行所為無因果關係。
  (二)甲○○與吳茂盛間土地買賣契約（下稱系爭買賣）非真實：
    1.土地買賣之買受人對於其買受標的之位置、地上物有無、
      土地之道路現況情形等，涉及是否購買之意願及買賣之價
      格，一般買賣均會留意，然吳茂盛對於本件買賣之標的為
      何，於原審證稱「我有去現場看過，地點位於四結靠宜蘭
      交界，現場有矮厝及水泥地，但是沒有鑑界所以我不清楚
      坐落之詳細情形」等語，顯見吳茂盛根本不知道系爭買賣
      標的之座落所在，亦不明系爭標的之現場情形，則其又如
      何決定買賣之價金，與甲○○何來買賣標的合意？依民法
      第345條規定，足證系爭買賣並非屬實。
    2.就甲○○原審陳述「系爭三筆土地上都沒有地上物，也沒
      有鋪設水泥，目前仍在耕作，土地坐落宜蘭市與礁溪鄉交
      界處」等語，然與甲○○與吳茂盛簽定之「不動產買賣契
      約書（下稱系爭合約）」，除記載買賣標的不動產標示即
      系爭三筆土地外，另記載「（連同地上物全部包括買賣在
      內）」，然系爭土地上並無地上物，此為甲○○所明知，
      既明知又為何於系爭合約做如此記載？
    3.依土地登記簿謄本記載，甲○○於86年4月17日即設定最
      高限額抵押權新台幣 (下同)840 萬元予臺灣土地銀行，
      迄買賣契約訂立時，此一抵押權均未塗銷，此應為甲○○
      所明知，並應於買賣契約中約定處理方式，查系爭買賣契
      約價金906萬元，甲○○與吳茂盛約定支付訂金130萬元、
      第二期款500萬元、尾款276萬元，然未於合約中約定對於
      前開抵押權處理方式，何以吳茂盛以高價906萬元承購設
      定抵押權84 0萬元之系爭土地？顯與一般常情有違。
    4.系爭合約價額為906萬元，然甲○○於86年4月17日以系爭
      土地向臺灣土地銀行宜蘭分行設定抵押時，該三筆土地經
      評估價值898萬5000元，甲○○於90年2月間尚積欠本金
      674萬7072元，及自90年1月22日起至清償日止之利息、違
      約金，經鑑價後，系爭土地值898萬5000元，扣除抵押借
      款本金674萬7072元，系爭土地殘值僅有223萬餘元，何以
      吳茂盛竟以906萬元買斷系爭土地？
    5.一般交易慣例，就土地買賣因為高價，通常買賣雙方均有
      代書前往地政機關申請土地登記簿謄本及地籍圖，查明有
      無三七五租約、有無他項權利設定、有無查封登記等，何
      以吳茂盛卻未處理，顯與常情有違。
    6.吳茂盛原審證稱「在我準備要繳交第二次的價款時代書才
      告訴我這三筆土地已經被銀行查封了」，嗣後開庭又證稱
      「是我開出的支票兌現後我向代書詢問土地過戶辦理情形
      ，代書告訴我說第二次款不用交了但是他沒有說的很清楚
      ，不過我意到了該土地可能有問題，代書也沒有說有查封
      的事」云云，陳述前後不符。
    7.依系爭合約地8條第2款約定，辦理所有權移轉登記事宜，
      應係在第二次款支付之後方才開始，在此之前，因吳茂盛
      未交付辦理過戶文件，根本未開始辦理過戶事宜，吳茂盛
      不可能向代書查詢過戶辦理情形，吳茂盛卻於原審證稱「
      是我開出的支票兌現後我向代書詢問土地過戶辦理情形，
      代書告訴我說第二次款不用交了」等語，顯與系爭合約第
      8條約定事項不符。
    8.系爭合約簽定於90年2月5日後數日即90年2月22日，甲○
      ○即向法院聲請命第一銀行限期起訴，即甲○○於原審陳
      稱「訂約之後幾天代書即告訴我有這個問題 (即指假扣押
      之問題)」，既甲○○已知悉上開事實，卻於系爭土地尚
      未啟封前，即對於吳茂盛交付支票陸續於90年4月26日提
      示50萬元支票與60萬元支票，造成違約金額一再增加？且
      甲○○當時均有代書與律師，何以仍會造成此種違約，亦
      與常情相違。
  (三)縱認系爭買賣存在，然甲○○無給付違約金130萬元義務：
    1.依系爭合約第7條約定，如甲○○要加倍返還已收款項，
    須「乙方（即甲○○）反悔不賣」或「因中途發生糾葛致不
    能按期辦妥所有權移轉登記於甲方（吳茂盛）」等情，依吳
    茂盛原審證詞，可知甲○○未將系爭土地仍在查封之狀態告
    知吳茂盛，就此狀況未明情況下，甲○○何以願意依約賠償
    違約金？2.本件並非甲○○反悔事由，況甲○○如發現系爭
    土地仍在查封中，大可請求第一銀行塗銷查封後，即可為所
    有權移轉登記，甚至甲○○要求第一銀行限期起訴間至支票
    兌現間，中間有兩個多月時間，甲○○大可再次要求第一銀
    行啟封，並無「因中途發生糾葛致不能按期辦妥所有權移轉
    登記於甲方」之情事發生，何以甲○○未依約爭取權益即率
    爾賠償違約金？3.依民法第259條第1款解約規定，甲○○僅
    須返還受領給付物即可，無須加倍返還，如果甲○○非依約
    或非依法加倍賠償吳茂盛違約金後，轉向第一銀行訴請損害
    賠償，此種訴求即屬無據。
  (四)本件應適用民法第217條第1項規定：甲○○明知未積欠第一
    銀行債務，於訴請法律救濟後塗銷假扣押且系爭土地尚未啟
    封前，甲○○仍有充分時間要求第一銀行啟封卻未要求，反
    而將吳茂盛交付支票陸續兌現，造成買賣違約之金額一再增
    加，復於吳茂盛主張違約之後未依約或依法爭執，率而加倍
    返還違約金，或依民法第252條請求酌減，顯與一般買賣常
    情有違外，甲○○處理過程亦有重大過失，原審雖依民法第
    217條第1項為減輕賠償之判決，惟未審酌甲○○之重大過失
    ，僅減輕賠償1/2，顯然過低。
貳、上訴人甲○○（下稱甲○○）方面：
一、聲明：
Ａ、上訴部分：
　(一)原判決關於駁回甲○○於第一審65萬元整及其法定遲延利息
    部分之訴暨命負擔該部分之訴訟費用之裁判均廢棄。
  (二)上廢棄部分第一銀行應給付甲○○65萬元整及自92年2月18
    日起至清償日止，按週年利率5%計算之利息。
  (三)第2項請求，願供擔保請准宣告假執行。
Ｂ、答辯部分：上訴駁回。
二、陳述：除與原判決記載相同者，茲引用外，補稱略以：
Ａ、上訴部分：
  (一)被上訴人主張民法第217條第1項規定為抗辯，並無理由：1.
    系爭合約簽定後，甲○○依一般土地買賣之慣例，經代書江
    建宏嗣於90年2月9日向宜蘭縣宜蘭地政事務所申請土地登記
    謄本，甲○○經代書告知後，始知悉系爭土地確存在有第一
    銀行查封狀態。當時甲○○與代書江建宏均以為甲○○既已
    無積欠第一銀行任何債務下，向律師諮詢後，上開查封情形
    ，可依第一銀行之聲請撤銷假扣押裁定及撤回假扣押執行，
    或逕依民事訴訟法第529條聲請法院命第一銀行人限期起訴
    ，塗銷系爭土地查封狀態，且能於短期內獲解決，不致影響
    甲○○依系爭合約期限憑辦所有權移轉登記予吳茂盛，故甲
    ○○暫未將查封情事告知吳茂盛，並無過失可言。2.嗣後，
    甲○○一再請求第一銀行儘速塗銷系爭土地查封以免造成損
    害，第一銀行均置之不理，迫於無奈，甲○○遂向原法院聲
    請命第一銀行限期起訴（原法院90年度聲字第57號裁定），
    第一銀行仍未遵期起訴，且第一銀行於該事件審理時，亦無
    故未到庭或未以書狀表示任何意見，終因第一銀行過失致上
    開撤銷假扣押程序不能及時解決塗銷系爭土地之查封。經吳
    茂盛追問，甲○○始坦承無法依約履行所有權移轉登記並即
    請求吳茂盛同意延後履行等情，惟吳茂盛拒絕，甲○○嗣於
    吳茂盛主張解除契約，即返還已收價金130萬元及依約賠償
    違約金130萬元，顯見甲○○對於損害之發生並無過失，而
    應屬被上訴人之全部過失，至為明確。
  (二)原判決錯誤之處：原判決以甲○○於仍未辦妥撤銷查封之情
    況下，逕將吳茂盛交付為訂金一部之支票二紙予以兌付而認
    甲○○與有過失，然吳茂盛拒絕同意甲○○所提延後履行所
    有權移轉登記之建議，亦不同意以甲○○退還其交付為訂金
    一部之未兌現支票二紙逕予解除契約，反而願意屆期兌現票
    款並要求甲○○僅得依約履行所有權移轉登記。是甲○○仍
    將吳茂盛交付為訂金一部之支票二紙予以兌付，非屬歸責甲
    ○○之過失。
Ｂ、答辯部分：
　(一)第一銀行聲請對於甲○○之財產為假扣押，有民事訴訟法第
    531條第1項之適用：第一銀行於89年9月19日向原法院聲請
    撤銷系爭假扣押執行，惟原法院88年度執全字第154號假扣
    押執行事件卷內並無該書狀據以憑辦系爭土地之啟封事宜，
    此亦經原法院調閱89年9月間之各收狀簿，均無該書狀之相
    關記載，該書狀是否確經原法院收受，即有疑問。2.系爭土
    地確係原法院依甲○○之聲請以90年聲字第158號裁定，而
    將前揭88年度裁全字第173號假扣押裁定予以撤銷後塗銷限
    制登記，並非因上訴人89年9月19日之聲請狀而撤銷查封，
    此為兩造不爭執事實，依最高法院58年年度台上字第142號
    判例意旨，不問第一銀行對於系爭土地未塗銷查封登記是否
    有過失，均應對甲○○因假扣押所受損害負賠償之責。
  (二)甲○○因財產遭假扣押而受有損害：1.甲○○與吳茂盛間系
    爭買賣為真正，第一銀行如主張非真正云云，除甲○○否認
    外，須第一銀行舉證以實其說。2.第一銀行另主張甲○○知
    悉系爭土地尚未啟封，反而任令發生違約情事，足見系爭土
    地買賣不實云云。惟：甲○○均否認之，且甲○○於知悉系
    爭土地尚未啟封，確即向第一銀行反應在案，惟第一銀行仍
    以前述89年9月19日之聲請狀為由不予理會，第一銀行既拒
    絕另以聲請狀請求法院撤銷查封快速解決之道，甚至於甲○
    ○聲請原法院命第一銀行限期起訴，第一銀行均拒不到庭，
    足見第一銀行所辯不足為採，其空言推論系爭土地買賣並非
    實在，或辯稱甲○○並無依該買賣契約書第7條約定而返還
    已收之款項加計一倍金額之適用云云，均無理由。
  (三)第一銀行所為過失相抵抗辯並無理由：1.第一銀行主張甲○
    ○知悉系爭土地尚未啟封後，仍有充分之時間請求第一銀行
    啟封，確未要求，反而任令發生違約情事云云，此應由第一
    銀行舉證以實。2.因為吳茂盛拒絕甲○○延後履行，且不同
    意甲○○退還其交付為訂金一部之未兌現支票二紙逕予解除
    契約而不請求賠償，係吳茂盛願意屆期兌現票款並要求第一
    銀行依約按期履行所有權移轉登記，此種支票兌現事實，非
    可歸責林正意甚明。3.第一銀行另以民法第252條規定，主
    張甲○○未另訴請求法院酌減違約金，而訴請甲○○與有過
    失云云，然違約金是否過高乃屬法院裁量權，且須另以訴訟
    行之，其程序曠日廢時且是否得以酌減，均屬未可知；甲○
    ○茍以另訴請求法院酌減違約金，若不能達到酌減之目的者
    ，反而可能造成更大之損害（包括訴訟費用及法定遲延利息
    等），可見第一銀行之主張並無理由。
    理    由
一、第一銀行之法定代理人已於93年7月2日變更為游統智，並依
    法承受訴訟，合先敘明。
二、林信義主張：第一銀行前於88年3月25日以林信義為訴外人
    吳文生向其借款530萬元（即85年1月14日借款350萬元、85
    年11月21日借款80萬元、86年12月23日借款100萬元），擔
    任連帶保證人為由，向原法院聲請假扣押裁定，經原法院以
    88年度裁全字第173號裁定准以假扣押在案。林信義即另聲
    請原法院於90年4月19日以90年度聲字第57號裁定，命第一
    銀行就上開假扣押所欲保全之請求限期起訴。惟第一銀行就
    上開假扣押所欲保全執行之530萬元債權，其中85年1 月14
    日借款350萬元及85年11月21日借款80萬元部分，業於87年9
    月16日取得原法院87年度羅促字第3360號支付命令確定在案
    ；另86年12月23日借款100萬元部分，亦經87年8 月5日以原
    法院87年度羅促字第3359號支付命令確定在案。是第一銀行
    於88年3月25日聲請系爭假扣押裁定時，其所欲保全之請求
    權已有確定終局判決可為執行名義，依法本不得聲請假扣押
    ，亦無聲請假扣押之必要。詎第一銀行竟依前揭88年度裁全
    字第173號裁定，聲請原法院以88年度執全字第154號假扣押
    執行違法查封林信義所有之全部不動產，其中包括坐落宜蘭
    縣宜蘭市○○段1007、1008及1009地號土地（下稱系爭土地
    ）。嗣林信義清償積欠第一銀行之債務後，多次請求第一銀
    行撤銷假扣押執行，然均經第一銀行承辦人員稱已向法院聲
    請撤銷查封，而不予置理。是以林信義在事先不知情之狀況
    下，於90年2月5日將系爭土地出賣予訴外人吳茂盛。嗣因第
    一銀行上開不當之假扣押致林信義違反上開買賣契約，而依
    約將訂約當日已受之第一期價金130萬元，其中包含現金20
    萬元及50萬元、60萬元之支票2紙，並加計乙倍之違約金共
    計260萬元以支票分兩次給付予訴外人吳茂盛。故林信義乃
    聲請原法院以90年度聲字第57號裁定，限第一銀行於一定期
    間內就假扣押所欲保全之債權提起本案訴訟，然第一銀行亦
    未起訴，從而林信義再聲請原法院以90年度聲字第158號裁
    定，將前揭88年度裁全字第173號假扣押裁定予以撤銷。第
    一銀行之不當假扣押行為，造成林信義受有上揭260萬元之
    損害。爰依民事訴訟法第531條之規定，請求(1)第一銀行應
    賠償林信義因上開不當假扣押所受之損害260萬元，及自起
    訴狀繕本送達第一銀行之翌日起至清償日止，按週年利率百
    分之五計算之利息。(2)願供擔保，請准宣告假執行 (原審判
    決第一銀行應給付甲○○65萬元及利息並就勝訴部份為准、
    免假執行之宣告，而駁回甲○○其餘之請求，第一銀行對其
    敗訴部份提起上訴，甲○○就其敗訴部份其中之65萬元部份
    提起上訴，其餘部份未據不服)。
三、第一銀行則以：第一銀行固曾對林信義為假扣押之聲請，並
    經本院以88年度裁全字第173號民事裁定准第一銀行供擔保
    後，對林信義所有之財產為假扣押。嗣經第一銀行供擔保後
    ，聲請對林信義之財產為假扣押強制執行，經原法院以88年
    度執全字第154號為假扣押執行。於強制執行後，林信義即
    知悉其所有之不動產為第一銀行查封之事實，乃於88年11月
    29日向第一銀行申請清償部份款項，以塗銷部分查封標的。
    林信義提出申請後，第一銀行亦同意其申請，乃於88年12月
    10日向原法院聲請撤銷部分假扣押標的。其後甲○○另又提
    出申請，第一銀行再同意其申請，復於89年5月15日向原法
    院聲請撤銷部分假扣押標的。嗣於89年9月間，因林信義業
　　已清償完畢，第一銀行乃於89年9月19日具狀向原法院聲請
    撤銷其他查封之假扣押標的，以撤回全部假扣押執行之聲請
    ，林信義對於第一銀行確有前開撤回強制制執行之情事亦不
    爭執。查林信義聲請原法院以88年度執全字第154號假扣押
    執行所查封之標的，業經第一銀行於89年9月19日向原法院
    聲請撤銷假扣押執行，所有查封之標的亦均經請求啟封完畢
    ，至於法院為何未依第一銀行之請求為啟封，為法院作業流
    程有關。如法院依第一銀行之請而於89年9月19日後之相當
    時間內為啟封，即不影響林信義所主張於90年2月5日與訴外
    人吳茂盛就系爭土地之買賣關係，故林信義主張之系爭買賣
    關係無法履行，與第一銀行之請求假扣押根本無涉，林信義
    依民事訴訟法第531條第1項之規定為本件請求，自屬無據。
    至於林信義主張其不知第一銀行對包括系爭土地等財產為假
    扣押云云，事實不符。因本院88年度執全字第154號假扣押
    強制執行事件，將林信義所有包括系爭土地等財產進行查封
    ，嗣後並由法院將查封之情形通知林信義，由林信義於88年
    5月13日收受法院之查封登記函，故林信義自收受查封登記
    函起即已知系爭土地遭查封之事實。且林信義曾於88年11月
    29日向第一銀行提出申請書，載明：「．．．現在想還部分
    貸款金額，要從賣不動產著手，如今正有買主欲購本人之不
　　動產，但因遭查封無法進行買賣交易，懇請貴行將本人名下
    之宜蘭市○○段1130號、礁溪鄉○○段952號及礁溪鄉○○
    段21之7號三筆土地予以取消查封．．．。」，而上開宜蘭
    市○○段1130號、礁溪鄉○○段952號及礁溪鄉○○段21之
    7號3筆土地，亦為原法院88年度執全字第154號假扣押強制
    執行事件所查封之土地。故由上開情事即可證明林信義自始
    即知系爭土地遭查封之事實。林信義主張其於90年2月5日將
    系爭土地賣予訴外人吳茂盛，因有假扣押存在致使林信義違
    反買賣合約，依約應將訂約當日已受之第1期價金130萬元，
    其中包括含現金20萬元及50萬元、60萬元之支票2紙，並加
    計乙倍之違約金共計260萬元以支票分兩次給付予訴外人吳
    茂盛乙節，然該買賣契約並非真正等語置辯。
四、兩造不爭執之點：
(一)林信義為訴外人吳文生向第一銀行借款530萬元（借款分別
    為85年1月14日350萬元、85年11月21日80萬元及86年12月23
    日100萬元）債務之連帶保證人。而上開3筆借款，分別經第
    一銀行就350萬元及80萬元部分聲請原法院核發87年度羅促
    字第3360號支付命令，60萬元部分核發87年度羅促字第3359
    號支付命令，並分別確定。
(二)第一銀行以林信義為上開3筆借款之連帶保證人為由，向原
    法院聲請對林信義之財產為假扣押裁定，經原法院以88年度
    裁全字第173號裁定准許在案。嗣第一銀行即聲請對於林信
    義包括系爭土地在內之財產為假扣押執行，而經原法院以88
    年度執全字第154號受理並發函查封在案。嗣因林信義陸續
    清償部分款項，第一銀行乃依林信義之請求陸續向原法院聲
    請撤回部分假扣押標的，至89年9月間，因林信義業已清償
    完畢，第一銀行乃於89年9月19日具狀向原法院聲請撤回包
    括系爭3筆土地在內之所餘查封標的（除系爭土地外尚有坐
    落宜蘭縣礁溪鄉○○段1015地號土地，應有部分4分之1）之
    假扣押執行。然第一銀行89年9月19日具狀所聲請撤回之執
    行標的仍未經撤銷查封，林信義乃聲請原法院以90年度聲字
    第57號裁定命第一銀行限期起訴。後因第一銀行仍未就所欲
    保全之請求提起本案訴訟，林信義乃聲請原法院以90年度聲
    字第158號裁定撤銷林信義前所聲請之88年度裁全字第173號
    裁定，並據以向原法院聲請撤銷所餘包括系爭土地在內之假
    扣押查封。
    以上事實，為兩造所不爭執，並有原法院90年度聲字第57號
    、158號裁定各1件及第一銀行提出之林信義申請書1件、第
    一銀行之聲請狀3件為證，並經原審調閱該院90年度聲字第
    57號限期起訴事件、同年度聲字第158號撤銷假扣押事件及
    88年度執全字第154號假扣押事件卷宗查明屬實，自堪信為
    真實。
五、兩造爭執之點：
(一)第一銀行聲請對於林信義之財產為假扣押，是否有民事訴訟
    法第531條第1項有「假扣押裁定因自始不當而撤銷，或因第
    529條第4項（92年6月25日民事訴訟法修正前為第2項）及第
    530條第3項之規定而撤銷」之情形？亦即甲○○所主張之損
    害，與第一銀行之假扣押執行是否具有因果關係存在？
(二)甲○○與訴外人吳茂盛間就系爭土地之買賣是否屬實？
(三)甲○○依約是否有給付違約金130萬元之義務？
(四)甲○○是否有民法第217條第1項所規定與有過失之情形？
六、關於第一銀行聲請對於林信義之財產為假扣押，是否有民事
    訴訟法第531條第1項有「假扣押裁定因自始不當而撤銷，或
    因第529條第4項（92年6月25日民事訴訟法修正前為第2項）
    及第530條第3項之規定而撤銷」之情形？亦即甲○○所主張
    之損害，與第一銀行之假扣押執行是否具有因果關係存在？
(一)按「假扣押裁定因自始不當而撤銷，或因第529條第2項及第
    530條第3項之規定而撤銷者，債權人應賠償債務人因假扣押
    或供擔保所受之損害。」，民事訴訟法第531條固定有明文
    。惟按假扣押裁定，因債權人未於法院所命起訴限期內起訴
    ，經債務人聲請法院予以撤銷，債權人固應賠償債務人因假
    扣押所受之損害，惟必債務人確因假扣押受有損害，且損害
    與假扣押之間具有因果關係者，始得請求賠償 (最高法院60
    年台上字第4703號判例意旨參照)
(二)本件第一銀行曾對甲○○為假扣押之聲請，經原法院以88
    年度裁全字第173號民事裁定准第一銀行供擔保後，得對甲
    ○○所有之財產為假扣押。嗣第一銀行供擔保後對甲○○之
    財產為假扣押執行，經原法院以88年度執全字第154號查封
    甲○○所有之不動產。於假扣押執行後，甲○○乃分次清償
    其所積欠之債務，嗣於89年9月間全部清償完畢，第一銀行
    乃於89年9月19日具狀向原法院聲請撤銷包含系爭標的在內
    之假扣押標的查封事宜，以撤回全部假扣押強制執行之聲請
    ，此有經臺灣宜蘭地方法院收發室於89年9月19日蓋訖「收
    文章」之書狀一件可稽 (見原審第一卷第31頁)，甲○○對
    此亦不爭執，故第一銀行於89年9月19業已撤回假扣押執行
    之聲請，並請求將系爭查封標的啟封乙節應堪認定。
(三)於第一銀行向法院聲請撤銷查封後，就身為債權人之甲○○
    而言，假扣押執行程序即告終結，後續之函請地政機關塗銷
    查封登記，係屬法院應依職權而為之程序，與第一銀行無涉
    。然於第一銀行撤回假扣押執行並請求啟封之後，系爭土地
    卻因臺灣宜蘭地方法院之故而未發函請求地政機關塗銷查封
    ，然此一未發函塗銷查封係因法院之遲誤所致，與第一銀行
    無關。
(四)甲○○主張其在事先不知情之狀況下，於90年2月5日將其所
    有之宜蘭市○○段1007、1008及1009地號土地出賣予訴外人
    吳茂盛，嗣因前開土地尚未塗銷查封，甲○○因而受有買賣
    價金及加計乙倍違約金共計260萬元之損害云云。惟查對於
    本件假扣押執行，第一銀行業於89年9月19日具狀向臺灣宜
    蘭地方法院聲請撤回假扣押執行之聲請，並請求對查封之土
    地為啟封，已如上述。然系爭土地卻因臺灣宜蘭地方法院之
    故而未發函請求地政機關塗銷查封，此一未塗銷查封係不可
    歸責於第一銀行。再參之甲○○所主張之買賣係在90年2 月
    5日，已在第一銀行聲請撤回假扣押執行並請求啟封之89 年
    9月19日之後，時間長達5個月，第一銀行於89年9月19日已
    為撤銷查封之聲請，苟非法院之遲誤，在長達5個月之時間
    內，系爭假扣押標的應早已啟封，根本不會影響甲○○嗣後
    於90年2月5日之買賣所有權移轉事宜。故甲○○主張所受之
    損害，確非可歸責於第一銀行，而係因法院之遲誤啟封所致
    ，自與第一銀行之假扣押執行間不具有因果關係存在。
七、關於甲○○與訴外人吳茂盛間就系爭土地之買賣是否屬實？
    甲○○依約是否有給付違約金130萬元之義務？甲○○是否
    有民法第217條第1項所規定與有過失之情形？等爭點，係以
    甲○○主張所受之損害，為可歸責於第一銀行，且其損害與
    第一銀行之假扣押執行間具有因果關係存在為前提，經查本
    件甲○○之損害既非可歸責於第一銀行，且其損害係因台灣
    宜蘭地方法院之遲誤啟封所致，與第一銀行之假扣押執行間
    即不具有因果關係存在，亦即無民事訴訟法第531條第1項「
    假扣押裁定因自始不當而撤銷，或因第529條第4項（92年6
    月25日民事訴訟法修正前為第2項）及第530條第3項之規定
    而撤銷」之情形，已如上述，則上述爭點自毋庸再予審酌。
八、綜上所述，林信義依民事訴訟法第531條第1項之規定，請求
    第一銀行賠償260萬元，及自起訴狀繕本送達第一銀行之翌
    日起至清償日止，按週年利率百分之5計算之利息，為無理
    由，應予駁回，其假執行之聲請亦失所依附，應併駁回之。
    原審判命第一銀行給付65萬元及利息，而駁回甲○○其餘之
    訴。關於原審判命第一銀行給付部分，尚有違誤，第一銀行
    上訴意旨指摘原判決此部分不當，求予廢棄改判，為有理由
    ，爰由本院將原判決此部分予以廢棄改判如主文第2項所示。
    其餘部分，甲○○之請求為無理由，原審為其敗訴之判決，
    並無違誤，甲○○就此部分提起上訴，其上訴為無理由，應
    駁回之。
九、本件事證已臻明確，兩造其餘主張及舉證，核與本件判決結
    果無涉，毋庸一一審酌，併予敘明。
十、據上論結，本件第一銀行之上訴為有理由，甲○○之上訴為
    無理由，依民事訴訟法第450條、第449條第1項、第78條，
    判決如主文。
中　　華　　民　　國　　94　　年　　5 　　月　　4   　日
                  民事第八庭審判長法  官 游明仁
                                  法  官 陳邦豪
                                  法  官 魏麗娟
正本係照原本作成。
不得上訴。
中　　華　　民　　國　　94　　年　　5 　　月　　6   　日
                                 書記官 曾瓊安
